最高法院刑事判決　　　　　　　　　　　　　　　　八十八年度台上字第三四八號
　　上　 訴　 人　台灣高等法院台中分院檢察署檢察官
　　上訴人即被告　甲○○
　　　　　　　　　乙○○
　　　　　　　　　丙○○
右上訴人等因被告等偽造有價證券案件，不服台灣高等法院台中分院中華民國八十七
年八月二十六日第二審判決（八十七年度上訴字第九十六號，起訴案號：台灣台中地
方法院檢察署八十五年度偵字第二九七七（原判決誤書為二二九七）、五九七六號）
，提起上訴，本院判決如左：
    主  文
原判決關於乙○○偽造有價證券及甲○○、丙○○部分均撤銷，發回台灣高等法院台
中分院。
    理  由
本件原判決認定上訴人即被告甲○○（綽號阿丁）、乙○○（綽號蘇仔或歐陽）、丙
○○（綽號阿寶）與林進發（綽號林仔或進仔，已由檢察官移送台灣桃園地方法院併
案審理，現通緝中）共同意圖為自己不法之所有，基於概括之犯意，自民國八十四年
十一月間起：(一)林進發前因偽造有價證券罪，經法院通緝中，乃躲避至台中地區，商
得甲○○之同意後，分別邀約乙○○、丙○○共同加入從事販賣人頭支票之計畫。乃
分別假冒蔡佳玲、顧偉中、劉榮祥等人名義，偽造如原判決附表一所示蔡佳玲等人之
署押，與不知情之出租人何國威等人簽訂房屋租賃契約，租得如原判決附表一所示之
房屋，足以生損害於蔡佳玲等人。(二)由林進發、甲○○分別在台中縣大里市○○路一
三七號一樓、台中市○區○○街三六○號一樓，虛設寬雲企業有限公司（下稱寬雲公
司）、現通通訊企業有限公司（下稱現通公司）以販售藝術浮雕或通訊器材物品為幌
，並僱用不知情之會計邱瓊瑤及業務員徐志仁負責看管門市及業務，以掩人耳目。而
由林進發、丙○○二人負責在台中縣大里市○○路○段二三○巷十七之二號六樓等地
，以原判決附表二所示之手段方法偽、變造如原判決附表二所示之身分證，足以生損
害於劉榮祥等人。待完成後，林進發、甲○○二人即給付丙○○每張身分證新台幣（
下同）五千元作為代價。復由林進發、甲○○二人負責偽刻如原判決附表三所示之印
章，足以生損害於孔祥正等人；並洽詢特定之金融機構，待選定金融機構後，再將偽
、變造之身分證及印章交由乙○○、丙○○及林進發本人分別至如原判決附表四所示
之金融機構偽造相關開戶資料，以便開設帳戶並領取相關存簿。又俟該等金融機構派
員至寬雲公司及現通公司辦理對保等手續後，再請領支票使用。而每當完成一次開戶
及領得支票簿後，林進發、甲○○二人即給付三萬元予乙○○、丙○○二人作為酬勞
。待林進發、甲○○二人取得如原判決附表四所示之存簿及支票簿後，即於短期間內
先讓該等帳戶表面上往來正常，以取信於該等金融機構，再大量領取支票簿，並以每
本支票簿（計二十五張支票，並已事先蓋妥發票人印章）二十萬元之代價刊登廣告販
售予他人使用。被告等人明知所售賣者雖僅蓋有發票人之印文，尚未完成支票之必要
記載事項，惟買受者持以購物並無付款之真意，必接續完成支票之必要記載事項，進
而偽造有價證券及使用詐術，使不知情之第三人陷於錯誤，而交付財物。(三)林進發、
甲○○二人復意圖得財產上之不法利益，並圖避免被識破上情，持上開偽、變造之張
國雄等人身分證及印章，至台灣中區電信管理局（下稱電信局）偽造相關申請資料，
申得如原判決附表五所示之電話使用，足以生損害於張國雄等人，待大量使用電話及
倒閉後，旋即搬遷一空，而以此詐術使電信局陷於錯誤，免於原判決附表五所示之電
信費用，而取得之使用電話之不法利益。(四)甲○○於取得以黃士榮為發票人名義之台
中市第六信用合作社北屯分社帳號二七○七之三號、票號ＨＡＣ0000000～0
000000號（原判決誤書為八一○○號）等四張空白支票後，意圖供行使之用，
而將其中票號ＨＡＣ0000000號空白支票偽填面額二萬六千七百元，並將之交
由其不知情之妻子轉交予他人抵付會款。(五)丙○○復於八十五年九月間起，基於前開
之概括犯意，與綽號「空仔」之不詳姓名成年男子基於共同之犯意聯絡，由丙○○提
供其照片，由「空仔」偽造原判決附表二編號二一、二二所示之身分證、偽刻原判決
附表三編號二二、二三所示之印章，交由丙○○持向原判決附表四編號三三、三四、
三五所示之金融機構偽造相關開戶資料，以便開設帳戶並領取相關存簿，丙○○並於
同月十六日持上開附表三所示「劉兆春」之偽造身分證、印章，向桃園縣政府申請登
記「兆春企業商行」，使不知情之經辦人員登記於職務上所掌之文書，並發給營利事
業登記證，足以生損害於政府對於營利事業管理之正確性及劉兆春、廖明隆等人。嗣
上開金融機構派員至「兆春企業商行」（虛設於桃園縣中壢市○○街七十九號）完成
對保後，即於短期間內先讓該等帳戶表面上往來正常，以取信於該等金融機構，再大
量領取支票，先蓋妥發票人印章售賣予他人使用，明知所販賣者雖僅蓋有發票人之印
文，尚未完成支票之必要記載事項，惟買受者持以購物並無付款之真意，必接續完成
支票之必要記載事項，進而偽造有價證券及使用詐術，使不知情之第三人陷於錯誤，
而交付財物。迄八十五年一月三十一日下午，為法務部調查局台中市調查站人員據報
，分別在台中市○區○○街三六○號一樓、台中縣大里市○○路一三七號一樓、大里
市○○路○段二三○巷十七之二號六樓及台中市○○街三七九巷十四之一號三樓等地
查獲等情。因而撤銷第一審不當之判決，改判仍依牽連犯從一重仍論處被告等共同連
續意圖供行使之用，而偽造有價證券罪刑。固非無見。
惟查：(一)一定之金額、發票年月日、發票人簽名，為支票應記載事項，欠缺票據上應
記載事項之一者，其票據無效，票據法第十一條前段定有明文。本件被告等向原判決
附表四所示之金融機關，大量領取支票簿（每本支票簿二十五張）後，蓋妥發票人印
章，以每本二十萬元之代價，刊登廣告售賣給他人使用。再由買受支票之人接續完成
支票之必要記載事項（即填載一定之金額，發票年月日），而偽造有價證券，為原判
決所認定之事實。依憑此一事實，被告等所販賣之支票，僅蓋有發票人之印章，雖由
買受支票之人，接續完成支票之必要記載事項。既未認定被告等與買受支票之人，有
如何之犯意聯絡及行為之分擔。則被告等所為似未完成偽造犯行。得否逕行認其所為
該當偽造有價證券罪之構成要件？殊堪研求。其實情如何，攸關被告等有無該部分之
犯罪。原審就此未詳查審究明白，逕以被告等有偽造有價證券為由，就該部分遽為被
告等不利之認定，復未述買受人有無與之成立共同正犯，已有可議。(二)原判決事實
欄認定被告等分別假冒蔡佳玲、顧偉中、劉榮祥名義，偽造如原判決附表一所示蔡佳
玲等人之署押，與不知情之出租人何國威、游碧津、廖伶宜、毋乃煜簽訂房屋租賃契
約，而租得如原判決附表一所示之處所，足以生損害於蔡佳玲等三人云云。但被告等
以何人假冒蔡佳玲、顧偉中、劉榮祥，在何時、何地與出租人何國威等人訂立租賃契
約，原判決事實欄內，並未為確切之記載，在理由內亦未予以必要之論證，亦有未合
。(三)原判決事實欄載明被告等偽造、變造原判決附表二所示之身分證，足以生損害於
劉榮祥等人云云。然其所偽造、變造之身分證如何取得？如何偽造、變造？以何人之
相片而為偽造或變造？原審未查明在事實欄內為確切之認定，亦未在理由內予以論述
，併有未妥。(四)存戶向金融機關申請開立帳戶，或電話用戶向電信機關申請裝設話機
，而分別於「開戶申請書」之申請人欄，或裝機申請書之客戶名稱欄內記載姓名，此
項「姓名」之書寫，有無表示一定意思表示用意，抑僅係識別「申請人」、「客戶」
為何人而已？原審未詳予判定並闡述論據，逕均認定其為偽造之署押而宣告沒收（如
一審卷(一)第一○一－一○五頁、偵字第五五一六號偵查卷第三頁等），非特調查未盡
，抑且判決理由不備，均無可維持。檢察官及被告等上訴意旨分別指摘原判決關於偽
造有價證券部分為違背法令，尚非全無理由，應認該部分之原判決有撤銷發回更審之
原因。
據上論結，應依刑事訴訟法第三百九十七條、第四百零一條，判決如主文。
中      華      民      國    八十八    年      一      月    二十八    日
                              最高法院刑事第七庭
                                  審判長法官  紀  俊  乾
                                        法官  楊  商  江
                                        法官  黃  正  興
                                        法官  丁  錦  清
                                        法官  魏  新  和
      右正本證明與原本無異
                                              書  記  官
中      華      民      國    八十八    年      一      月    三十      日
